---
title: "MappingWorkshop03"
author: "Kotdijian"
date: "2020/10/24"
output:
  word_document: default
  html_document:
    df_print: paged
---

```{r setup, include=FALSE}
knitr::opts_chunk$set(echo = TRUE)
```

# パッケージのインストールとアクティベーション

```{r chunk0, eval=TRUE, echo=TRUE, message=FALSE, warning=FALSE}
#パッケージチェックとインストール
if(!require("tidyverse")) install.packages('tidyverse', repos='http://cran.us.r-project.org') 
if(!require("ggplot2")) install.packages('ggplot2', repos='http://cran.us.r-project.org') 
if(!require("cowplot")) install.packages('cowplot', repos='http://cran.us.r-project.org') 
if(!require("ggspatial")) install.packages('ggspatial', repos='http://cran.us.r-project.org') 
if(!require("sf")) install.packages('sf', repos='http://cran.us.r-project.org') 
if(!require("GISTools")) install.packages('GISTools', repos='http://cran.us.r-project.org') 
if(!require("raster")) install.packages('raster', repos='http://cran.us.r-project.org') 
if(!require("mapview")) install.packages('mapview', repos='http://cran.us.r-project.org') 
if(!require("leaflet")) install.packages('leaflet', repos='http://cran.us.r-project.org') 
if(!require("factoextra")) install.packages('factoextra', repos='http://cran.us.r-project.org') 
if(!require("broom")) install.packages('broom', repos='http://cran.us.r-project.org')  
if(!require("rio")) install.packages('rio', repos='http://cran.us.r-project.org')  
if(!require("utf8")) install.packages("utf8", repos='http://cran.us.r-project.org')
if(!require("bit64")) install.packages("bit64", repos='http://cran.us.r-project.org')

#パッケージのアクティベート
library("tidyverse")  #下に詳述
library("ggplot2")    #下に詳述
library("cowplot")    #下に詳述
library("ggspatial")  #下に詳述
library("sf")         #下に詳述
library("GISTools")   #下に詳述
library("raster")   #下に詳述
library("mapview")    #下に詳述
library("leaflet")    #下に詳述
library("factoextra")    #下に詳述
library("broom")        #データの読み込み
library("rio")        #データの読み込み
library("utf8")       #UTF-8エンコーディング対応
library("bit64")        #UID13桁対応

```

### sf(Simple Features)とは

- 参考[「Rを使った地理空間データの可視化と分析」](https://tsukubar.github.io/r-spatial-guide/simple-feature-for-r.html)

### leafletとは

- [leaflet for R](https://rstudio.github.io/leaflet/)
- 参考[kazutan「leafletではじめるRによる地図プロット」](https://kazutan.github.io/JapanR2015/leaflet_d.html)

# R-GISでのベクターデータの取扱い:日本の行政界データ

```{r chunk1, eval=TRUE, echo=TRUE, message=FALSE, warning=FALSE}
if(!require("jpndistrict")) install.packages('jpndistrict', repos='http://cran.us.r-project.org') 
library(jpndistrict)
```

### jpndistrictパッケージ
- [参考](https://oku.edu.mie-u.ac.jp/~okumura/stat/jpndistrict.html)

```{r chunk2-1, eval=TRUE, echo=TRUE, message=FALSE, warning=FALSE}
#東京都のデータを取り出す1
tokyo.bnd <- jpn_pref(admin_name = "東京都") #行政界のポリゴンデータ
#データの構造と内容を確認
str(tokyo.bnd)
head(tokyo.bnd)

#データを描画
plot(tokyo.bnd["city"])
    #島しょ部を含むため描画範囲が広くなってしまう
```

```{r chunk2-2, eval=TRUE, echo=TRUE, message=FALSE, warning=FALSE}
#東京都のデータを取り出す2
tokyo.bnd1 <- filter(tokyo.bnd, city_code < 13350) #大島町(13361以降を除いたデータの生成)

plot(tokyo.bnd1["city"])
```
```{r chunk2-3, eval=TRUE, echo=TRUE, message=FALSE, warning=FALSE}
#東京都の外郭線(島しょ部除く)を作成する
tokyo_uni <- st_union(tokyo.bnd1)

plot(tokyo_uni)
```
```{r chunk2-1, eval=TRUE, echo=TRUE, message=FALSE, warning=FALSE}
#st_union()結合で生じた「穴」の解消
tokyo <- tokyo_uni %>%
             st_cast("POLYGON") %>%
             purrr::map(~ .x[1]) %>%
             st_multipolygon() %>%
             st_sfc(crs = 4326) #とりあえずWGS84に戻す

plot(tokyo)
```


```{r chunk3, eval=TRUE, echo=TRUE, message=FALSE, warning=FALSE}
#空間座標系の確認
st_crs(tokyo.bnd1) #EPS4326=WGS84であることを確認
tokyo.bnd1 <- st_set_crs(tokyo.bnd1, 6668)     #JGD2011に変更

#JGD2011による平面直角座標への変換
tokyo.bnd1z9 <- st_transform(tokyo.bnd1, 2451) #2451=第9系のコード

#以上をパイプを利用しまとめることも可能
# tokyo.bnd1z9 <- tokyo.bnd1 %>%
#                     st_set_crs(6668) %>%
#                     st_transform(2451)

#東京都外郭線も変換
tokyo.z9 <- tokyo %>%
              st_set_crs(6668) %>%
              st_transform(2451)

#変換後の座標値を確認
st_geometry(tokyo.bnd1z9)

#変換後のデータの描画
plot(tokyo.bnd1z9["city"])

#白地図の描画
plot(tokyo.bnd1z9["geometry"])
title("東京都区市町村白地図")

#境界線の線幅・色指定・面の塗りつぶし指定、スケール・方位記号追加
plot(tokyo.bnd1z9["geometry"], lwd = 1, border = "grey80", col = "wheat2") #lwd:線幅、border:境界線色、col:塗りつぶし色
title("東京都区市町村地図")
map.scale(-70000, -50000, 20000, "km", 4, 5)
north.arrow(5000, -15000, 1000, lab = "N", col = "white")

#カラーパレットの確認
# colors()
```

### 座標系のEPSGコード
- WRS84: 4326
- JGD2000:4612
- **JGD2011:6668**
- **平面直角座標系(国家座標):1～19系で異なる([参照](https://tmizu23.hatenablog.com/entry/20091215/1260868350))

## ggplot2パッケージによる地図の描画
```{r chunk4, eval=TRUE, echo=TRUE, message=FALSE, warning=FALSE}
fuchu.bnd <- filter(tokyo.bnd1z9, city_code == "13206") #府中市のポリゴンデータを抽出

ggplot(tokyo.bnd1)+
  geom_sf(fill = NA) +                          #塗りつぶしなし
  annotation_scale() +
  annotation_north_arrow(width = unit(1, "cm"), #方位記号幅(デフォルトはheight,widthともに1.5cm)
                         pad_x = unit(1, "cm"), #方位記号位置(デフォルトはpadding = 0.25cm)
                         pad_y = unit(1, "cm")  #方位記号位置(デフォルトはpadding = 0.25cm)
                         ) +
#東京都外郭を太線で描画
  geom_sf(data = tokyo,
          fill = NA,
          col = "black",
          cex = 1
          ) +
#府中市の輪郭を赤線で描画
  geom_sf(data = fuchu.bnd,
          col = "red",
          fill = NA,
          cex = 1,
          show.legend = FALSE) +
  theme_bw()
  
```

- [参考1](https://kazutan.github.io/kazutanR/ggplot2_links.html)
- [ggplot2チートシート日本語版(PDF)](https://rstudio.com/wp-content/uploads/2016/10/ggplot2-cheatsheet-2.0-ja.pdf)

## コロプレス図の描画

###区市町村別遺跡数集計データ(part2参照)

```{r chunk5, eval=TRUE, echo=TRUE, message=FALSE, warning=FALSE}
#区市町村別遺跡集計データの読み込みとポリゴンデータへの連結
Tokyo.summary <- import("https://github.com/kotdijian/JASOSR/raw/master/13Tokyo/13Tokyo_summary.csv", setclass= "tbl_df", encoding = "UTF-8")

Tokyo.summary <- Tokyo.summary %>%
                 rename(city_code = 自治体コード)        　#列名変更
tokyo.bnd1$city_code <- as.integer(tokyo.bnd1$city_code)   #列のデータ型一致
Tokyo.summary <- left_join(tokyo.bnd1, dplyr::select(Tokyo.summary, -区市町村名), by = "city_code")

head(Tokyo.summary)
```

###連結したデータを視覚化

```{r chunk6, eval=TRUE, echo=TRUE, message=FALSE, warning=FALSE}

ggplot(Tokyo.summary)+
  geom_sf(aes(fill = 合計)) + #遺跡数合計で色分け
  scale_fill_gradient(high = "#222222", low = "#dddddd") +
  labs(x = "経度",
       y = "緯度",
       title = "区市町村別遺跡数合計"
       ) +
  geom_sf(data = tokyo, fill = NA, col = "black", cex = 1) +
  annotation_scale() +
  annotation_north_arrow(width = unit(1, "cm"), pad_x = unit(0.5, "cm"), pad_y = unit(1, "cm")) +
  theme_bw()
  
```
###カラー化+区市町村名表示

```{r chunk7, eval=TRUE, echo=TRUE, message=FALSE, warning=FALSE}
#各自治体の中心座標取得
tokyo.pts <- Tokyo.summary %>%
             st_point_on_surface() %>%                          #ポリゴンの範囲内の中心座標を取得
             dplyr::select(-pref_code, -prefecture, -city_code)
tokyo.coord <- st_coordinates(tokyo.pts)                        #行列データからX,Y座標を抽出
tokyo.pts <- cbind(tokyo.pts, tokyo.coord)                      #抽出したX,Y座標と元データを結合
rm(tokyo.coord)

#地図描画
ggplot()+
  geom_sf(data = Tokyo.summary,
          aes(fill = cut_number(合計, n = 8))) + #遺跡数合計で色分け
  scale_fill_viridis_d(begin = 0.8, end = 0.3) + #カラーチャートの開始値と終値を指定(降順)
  geom_text(data = tokyo.pts,                    #ラベルの表示設定
            aes(x = X,
                y = Y,
                label = city),
            size = 3) +
  labs(x = "経度", y = "緯度",
       title = "区市町村別遺跡数合計"
       ) +
  geom_sf(data = tokyo, fill = NA, col = "black", cex = 1) +
  annotation_scale() +
  annotation_north_arrow(width = unit(1, "cm"), pad_x = unit(0.5, "cm"), pad_y = unit(1, "cm")) +
  theme_bw()
  
```

###バブルグラフ風

```{r chunk8, eval=TRUE, echo=TRUE, message=FALSE, warning=FALSE}

ggplot()+
  geom_sf(data = Tokyo.summary,
          fill = "white") +                 #区市町村ポリゴン白で塗りつぶし
  geom_point(data = tokyo.pts,
             aes(x = X,
                 y = Y,
                 size = 合計,               #遺跡数合計＝ポイントサイズ
                 color = 合計)              #色も反映
             ) +
  scale_color_viridis_c(begin = 0.8, end = 0.3) + #カラースケールはchunk7と同じ
  scale_size(guide = FALSE) +               #サイズの凡例は非表示
  labs(x = "経度", y = "緯度",
       title = "区市町村別遺跡数合計"
       ) +
  geom_sf(data = tokyo, fill = NA, col = "black", cex = 1) +
  annotation_scale() +
  annotation_north_arrow(width = unit(1, "cm"), pad_x = unit(0.5, "cm"), pad_y = unit(1, "cm")) +
  theme_grey()
  
```

###時代別遺跡数塗分け+ファセット

```{r chunk9, eval=TRUE, echo=TRUE, message=FALSE, warning=FALSE}
#旧石器
tokyo.pal.na <- filter(Tokyo.summary, 旧石器 == 0) #遺跡数0の自治体
p1a <- ggplot() +
  geom_sf(data = Tokyo.summary,
          aes(fill = 旧石器)) +
  scale_fill_viridis_c(begin = 0.8, end = 0) +
  geom_sf(data = tokyo.pal.na)+                    #遺跡数0の自治体は色分けしない
  geom_text(data = tokyo.pts,                      #遺跡数の表示設定
            aes(x = X,
                y = Y,
                label = 旧石器),
            color = "white",
            size = 3) +
  labs(x = "経度", y = "緯度", title = "旧石器時代遺跡数"
       ) +
  geom_sf(data = tokyo, fill = NA, col = "black", cex = 1) +
  annotation_scale() +
  annotation_north_arrow(width = unit(1, "cm"), pad_x = unit(0.5, "cm"), pad_y = unit(1, "cm")) +
  theme_bw()
#縄文
tokyo.jom.na <- filter(Tokyo.summary, 縄文 == 0)
p2a <- ggplot() +
  geom_sf(data = Tokyo.summary,
          aes(fill = 縄文)) +
  scale_fill_viridis_c(begin = 0.8, end = 0) +
  geom_sf(data = tokyo.jom.na)+
  geom_text(data = tokyo.pts,
            aes(x = X, y = Y,
                label = 縄文),
            color = "white", size = 3) +
  labs(x = "経度", y = "緯度",
       title = "縄文時代遺跡数"
       ) +
  geom_sf(data = tokyo, fill = NA, col = "black", cex = 1) +
  annotation_scale() +
  annotation_north_arrow(width = unit(1, "cm"), pad_x = unit(0.5, "cm"), pad_y = unit(1, "cm")) +
  theme_bw()
#弥生
tokyo.yay.na <- filter(Tokyo.summary, 弥生 == 0)
p3a <- ggplot() +
  geom_sf(data = Tokyo.summary,
          aes(fill = 弥生)) +
  scale_fill_viridis_c(begin = 0.8, end = 0) +
  geom_sf(data = tokyo.yay.na)+
  geom_text(data = tokyo.pts,
            aes(x = X, y = Y,
                label = 弥生),
            color = "white",
            size = 3) +
  labs(x = "経度", y = "緯度",
       title = "弥生時代遺跡数"
       ) +
  geom_sf(data = tokyo, fill = NA, col = "black", cex = 1) +
  annotation_scale() +
  annotation_north_arrow(width = unit(1, "cm"), pad_x = unit(0.5, "cm"), pad_y = unit(1, "cm")) +
  theme_bw()
#古墳
tokyo.kof.na <- filter(Tokyo.summary, 古墳 == 0)
p4a <- ggplot() +
  geom_sf(data = Tokyo.summary,
          aes(fill = 古墳)) +
  scale_fill_viridis_c(begin = 0.8, end = 0) +
  geom_sf(data = tokyo.kof.na)+
  geom_text(data = tokyo.pts,
            aes(x = X, y = Y,
                label = 古墳),
            color = "white",
            size = 3) +
  labs(x = "経度", y = "緯度",
       title = "古墳時代遺跡数"
       ) +
  geom_sf(data = tokyo, fill = NA, col = "black", cex = 1) +
  annotation_scale() +
  annotation_north_arrow(width = unit(1, "cm"), pad_x = unit(0.5, "cm"), pad_y = unit(1, "cm")) +
  theme_bw()
#古代
tokyo.kod.na <- filter(Tokyo.summary, (奈良 == 0) & (平安 ==0 ))
p5a <- ggplot() +
  geom_sf(data = Tokyo.summary,
          aes(fill = (奈良 + 平安))) +
  scale_fill_viridis_c(begin = 0.8, end = 0) +
  geom_sf(data = tokyo.kod.na)+
  geom_text(data = tokyo.pts,
            aes(x = X, y = Y,
                label = (奈良 + 平安)),
            color = "white",
            size = 3) +
  labs(x = "経度", y = "緯度",
       title = "古代遺跡数"
       ) +
  geom_sf(data = tokyo, fill = NA, col = "black", cex = 1) +
  annotation_scale() +
  annotation_north_arrow(width = unit(1, "cm"), pad_x = unit(0.5, "cm"), pad_y = unit(1, "cm")) +
  theme_bw()
#中世
tokyo.chu.na <- filter(Tokyo.summary, 中世 == 0)
p6a <- ggplot() +
  geom_sf(data = Tokyo.summary,
          aes(fill =  中世)) +
  scale_fill_viridis_c(begin = 0.8, end = 0) +
  geom_sf(data = tokyo.chu.na)+
  geom_text(data = tokyo.pts,
            aes(x = X, y = Y,
                label = 中世),
            color = "white",
            size = 3) +
  labs(x = "経度", y = "緯度",
       title = "中世遺跡数"
       ) +
  geom_sf(data = tokyo, fill = NA, col = "black", cex = 1) +
  annotation_scale() +
  annotation_north_arrow(width = unit(1, "cm"), pad_x = unit(0.5, "cm"), pad_y = unit(1, "cm")) +
  theme_bw()

plot_grid(p1a, p2a, p3a, p4a, p5a, p6a) #cowplot::plot_gridで複数グラフを並置
  
```

###時代別遺跡数バブル+ファセット

```{r chunk10, eval=TRUE, echo=TRUE, message=FALSE, warning=FALSE}
#旧石器
p1 <- ggplot() +
  geom_sf(data = Tokyo.summary,
          fill = "white") +
  geom_point(data = tokyo.pts,
             aes(x = X, y = Y,
                 size = 旧石器,
                 color = 旧石器)
             ) +
  scale_color_viridis_c(begin = 1, end = 0) + #カラースケールはchunk7と同じ
  scale_size(guide = FALSE) +
  labs(x = "経度", y = "緯度",
       title = "旧石器時代遺跡数"
       ) +
  geom_sf(data = tokyo, fill = NA, col = "black", cex = 1) +
  annotation_scale() +
  annotation_north_arrow(width = unit(1, "cm"), pad_x = unit(0.5, "cm"), pad_y = unit(1, "cm")) +
  theme_bw()
#縄文
p2 <- ggplot() +
  geom_sf(data = Tokyo.summary,
          fill = "white") +
  geom_point(data = tokyo.pts,
             aes(x = X, y = Y,
                 size = 縄文,
                 color = 縄文)
             ) +
  scale_color_viridis_c(begin = 1, end = 0) + #カラースケールはchunk7と同じ
  scale_size(guide = FALSE) +
  labs(x = "経度", y = "緯度",
       title = "縄文時代遺跡数"
       ) +
  geom_sf(data = tokyo, fill = NA, col = "black", cex = 1) +
  annotation_scale() +
  annotation_north_arrow(width = unit(1, "cm"), pad_x = unit(0.5, "cm"), pad_y = unit(1, "cm")) +
  theme_bw()
#弥生
p3 <- ggplot() +
  geom_sf(data = Tokyo.summary,
          fill = "white") +
  geom_point(data = tokyo.pts,
             aes(x = X, y = Y,
                 size = 弥生,
                 color = 弥生)
             ) +
  scale_color_viridis_c(begin = 1, end = 0) + #カラースケールはchunk7と同じ
  scale_size(guide = FALSE) +
  labs(x = "経度", y = "緯度",
       title = "弥生時代遺跡数"
       ) +
  geom_sf(data = tokyo, fill = NA, col = "black", cex = 1) +
  annotation_scale() +
  annotation_north_arrow(width = unit(1, "cm"), pad_x = unit(0.5, "cm"), pad_y = unit(1, "cm")) +
  theme_bw()
#古墳
p4 <- ggplot() +
  geom_sf(data = Tokyo.summary,
          fill = "white") +
  geom_point(data = tokyo.pts,
             aes(x = X, y = Y,
                 size = 古墳,
                 color = 古墳)
             ) +
  scale_color_viridis_c(begin = 1, end = 0) + #カラースケールはchunk7と同じ
  scale_size(guide = FALSE) +
  labs(x = "経度", y = "緯度",
       title = "古墳時代遺跡数"
       ) +
  geom_sf(data = tokyo, fill = NA, col = "black", cex = 1) +
  annotation_scale() +
  annotation_north_arrow(width = unit(1, "cm"), pad_x = unit(0.5, "cm"), pad_y = unit(1, "cm")) +
  theme_bw()

plot_grid(p1, p2, p3, p4)
  
```

# 遺跡データ(ポイント)の描画と分析

## データの読み込みと下処理

```{r chunk11, eval=TRUE, echo=TRUE, message=FALSE, warning=FALSE}
TokyoTotal <- import("https://github.com/kotdijian/JASOSR/raw/master/13Tokyo/13Tokyo_total.csv", setclass= "tbl_df", encoding = "UTF-8") # TokyoTotalに原データcsvを読み込み、エンコードの指定に注意

Tokyo.sf <- st_as_sf(drop_na(TokyoTotal),              # 座標値空白データは変換できないため`drop_na()`で除外しておく
                     coords = c("経度", "緯度"),
                     crs = 6668)                       # EPSG:6668=JGD2011
Tokyo.sf <- rename(Tokyo.sf, "遺構" = "主な遺構/概要") #列名から/を除去

str(Tokyo.sf)
```

## mapviewパッケージによるインタラクティブな地図表示

```{r chunk12, eval=TRUE, echo=TRUE, message=FALSE, warning=FALSE}
mapview(Tokyo.sf)

```

## leafletパッケージによるインタラクティブな地理院タイル地図表示

```{r chunk13, eval=TRUE, echo=TRUE, message=FALSE, warning=FALSE}
# 出典表記
atr <- paste0(
  "<a href='http://maps.gsi.go.jp/development/ichiran.html' target='_blank'>",
  "地理院タイル",
  "</a>"
)

#地理院地図（淡色地図）上での表示（基本）
leaflet(Tokyo.sf) %>%
  addTiles("https://cyberjapandata.gsi.go.jp/xyz/pale/{z}/{x}/{y}.png",
           attribution = atr) %>%
#addMarkers()は描画に時間がかかるためaddCirucleMarkers()を使用
  addCircleMarkers(radius = 1, color = "#09f", weight = 5) %>%
  setView(lng = 139.4, lat = 35.68944, zoom = 10) %>%
#区市町村ポリゴンの追加
  addPolygons(data = tokyo.bnd1,
              fillOpacity = 0,
              weight = 1) %>%
#ミニマップの追加
  addMiniMap(position="bottomleft") %>%                     #position=""で表示位置を指定
#経緯線・スケールバーの追加
  addSimpleGraticule(interval = 0.25) %>%                   #interval = 0.25→経度緯度0.25°間隔を指定
  addScaleBar(position="bottomright",                       #position=""で表示位置を指定
              options = scaleBarOptions(imperial = FALSE)   #options=scaleBarOptions(imperial = FALSE)→スケールバーのマイル表示をオフ（デフォルトはオン）
              )

```

### マウスオーバーで遺跡名を表示、クリックで時代を表示

```{r chunk14, eval=TRUE, echo=TRUE, message=FALSE, warning=FALSE}
leaflet(Tokyo.sf) %>%
  addTiles("https://cyberjapandata.gsi.go.jp/xyz/pale/{z}/{x}/{y}.png", #地理院地図（淡色地図）
           attribution = atr) %>%
  addCircleMarkers(radius = 3, color = "#09f", weight = 8,
                   popup = Tokyo.sf$時代, label = paste(Tokyo.sf$遺跡名)
                   ) %>%
  setView(lng = 139.58, lat = 35.64, zoom = 15) %>%
  addMiniMap(position="bottomleft") %>% 
  addSimpleGraticule(interval = 0.0167) %>%
  addScaleBar(position="bottomright",
              options = scaleBarOptions(imperial = FALSE)
              )
```


### マーカーの変更

```{r chunk15, eval=TRUE, echo=TRUE, message=FALSE, warning=FALSE}
leaflet(Tokyo.sf) %>%
  addTiles("https://cyberjapandata.gsi.go.jp/xyz/pale/{z}/{x}/{y}.png", #地理院地図（淡色地図）
           attribution = atr) %>%
  addMarkers() %>%
  setView(lng = 139.58, lat = 35.64, zoom = 15) %>%
  addMiniMap(position="bottomleft") %>% 
  addSimpleGraticule(interval = 0.0167) %>%
  addScaleBar(position="bottomright",
              options = scaleBarOptions(imperial = FALSE)
              )
```

### マーカーのクラスター表示

```{r chunk16, eval=TRUE, echo=TRUE, message=FALSE, warning=FALSE}
leaflet(Tokyo.sf) %>%
  addTiles("https://cyberjapandata.gsi.go.jp/xyz/pale/{z}/{x}/{y}.png",
           attribution = atr) %>%
  addMarkers(clusterOptions = markerClusterOptions()) %>%
  setView(lng = 139.4, lat = 35.68944, zoom = 10) %>%
  addMiniMap(position="bottomleft") %>% 
  addSimpleGraticule(interval = 0.25) %>%
  addScaleBar(position="bottomright",
              options = scaleBarOptions(imperial = FALSE)
              )
```
### 背景タイル地図の変更

- [地理院タイル地図一覧](https://maps.gsi.go.jp/development/ichiran.html)
- [Ground Interface.（川だけ地図、川だけ地形地図）](https://www.gridscapes.net/)
- [DamMaps:川と流域地図](http://tiles.dammaps.jp/ryuiki/)

```{r chunk17, eval=TRUE, echo=TRUE, message=FALSE, warning=FALSE}
#色別標高図
leaflet(Tokyo.sf) %>%
  addTiles("https://cyberjapandata.gsi.go.jp/xyz/relief/{z}/{x}/{y}.png",
           attribution = atr) %>%
  addCircleMarkers(radius = 1, color = "#f42", weight = 3,
                   popup = Tokyo.sf$時代, label = paste(Tokyo.sf$遺跡名)
                   ) %>%
  setView(lng = 139.4, lat = 35.68944, zoom = 11) %>%
  addPolygons(data = tokyo.bnd1,
              color = "#000",
              fillOpacity = 0,
              weight = 1) %>%
  addMiniMap(position="bottomleft") %>% 
  addSimpleGraticule(interval = 0.16667) %>%
  addScaleBar(position="bottomright",
              options = scaleBarOptions(imperial = FALSE)
              )

#土地条件図
leaflet(Tokyo.sf) %>%
  addTiles("https://cyberjapandata.gsi.go.jp/xyz/lcm25k/{z}/{x}/{y}.png",
           attribution = atr) %>%
  addCircleMarkers(radius = 5, color = "#00f", weight = 4,
                   popup = Tokyo.sf$時代, label = paste(Tokyo.sf$遺跡名)
                   ) %>%
  setView(lng = 139.58, lat = 35.64, zoom = 15) %>%
  addMiniMap(position="bottomright") %>%
  addSimpleGraticule(interval = 0.0167) %>%
  addScaleBar(position="bottomleft")

#シームレス航空写真（zoom=14~18）
leaflet(Tokyo.sf) %>%
  addTiles("https://cyberjapandata.gsi.go.jp/xyz/seamlessphoto/{z}/{x}/{y}.jpg",
           attribution = atr) %>%
  addCircleMarkers(radius = 4, color = "#f00", weight = 2,
                   popup = Tokyo.sf$時代, label = paste(Tokyo.sf$遺跡名)
                   ) %>%
  setView(lng = 139.6, lat = 35.63, zoom = 15) %>%
  addMiniMap(position="bottomright") %>%
  addSimpleGraticule(interval = 0.016667) %>%
  addScaleBar(position="bottomleft")

#ランドサット衛星モザイク画像（zoom=9~13）
leaflet(Tokyo.sf) %>%
  addTiles("https://cyberjapandata.gsi.go.jp/xyz/seamlessphoto/{z}/{x}/{y}.jpg",
           attribution = atr) %>%
  addCircleMarkers(radius = 1, color = "#f42", weight = 3,
                   popup = Tokyo.sf$時代, label = paste(Tokyo.sf$遺跡名)
                   ) %>%
  setView(lng = 139.4, lat = 35.68944, zoom = 11) %>%
  addPolygons(data = tokyo.bnd1,
              color = "#fff",
              fillOpacity = 0,
              weight = 1) %>%
  addMiniMap(position="bottomleft") %>% 
  addSimpleGraticule(interval = 0.16667) %>%
  addScaleBar(position="bottomright",
              options = scaleBarOptions(imperial = FALSE)
              )

#過去の航空写真（zoom=10~17）※ここでは例として1945～50年の航空写真を表示
leaflet(Tokyo.sf) %>%
  addTiles("https://cyberjapandata.gsi.go.jp/xyz/ort_USA10/{z}/{x}/{y}.png",
           attribution = atr) %>%
  addCircleMarkers(radius = 4, color = "#f00", weight = 2,
                   popup = Tokyo.sf$時代, label = paste(Tokyo.sf$遺跡名)
                   ) %>%
  setView(lng = 139.61, lat = 35.63, zoom = 14) %>%
  addMiniMap(position="bottomright") %>%
    addSimpleGraticule(interval = 0.03333) %>%
addScaleBar(position="bottomleft")

#川と流域地図+色別標高図
# 出典表記
atr3 <- paste0(
  atr,
  "・",
  "<a href='https://www.gridscapes.net/' target='_blank'>",
  "川だけ地形地図",
  "</a>"
)

leaflet(Tokyo.sf) %>%
  addTiles("https://cyberjapandata.gsi.go.jp/xyz/relief/{z}/{x}/{y}.png") %>%
    addTiles("http://tiles.dammaps.jp/ryuiki_t/1/{z}/{x}/{y}.png",
           attribution = atr3) %>%
  addCircleMarkers(radius = 1, color = "#f42", weight = 3,
                   popup = Tokyo.sf$時代, label = paste(Tokyo.sf$遺跡名)
                   ) %>%
  setView(lng = 139.4, lat = 35.68944, zoom = 11) %>%
  addMiniMap(position="bottomleft") %>% 
  addSimpleGraticule(interval = 0.16667) %>%
  addScaleBar(position="bottomright",
              options = scaleBarOptions(imperial = FALSE)
              )
```

##データの重ね合わせ表示

```{r chunk18, eval=TRUE, echo=TRUE, message=FALSE, warning=FALSE}
#合計(遺跡数)でカラーパレットを作成(参照:https://notchained.hatenablog.com/entry/2015/11/01/111922)
values <- (1 / Tokyo.summary$合計)
pal <- colorNumeric("viridis", domain = range(values))

#地理院地図（淡色地図）上での表示
leaflet() %>%
  addTiles("https://cyberjapandata.gsi.go.jp/xyz/relief/{z}/{x}/{y}.png",
           attribution = atr) %>%
  setView(lng = 139.4, lat = 35.68944, zoom = 10) %>%
#区市町村ポリゴンを遺跡数で塗分け
  addPolygons(data = Tokyo.summary,
              fillColor = pal(values),
              fillOpacity = 0.8,
              weight = 1) %>%
  addMiniMap(position="bottomleft") %>%
  addSimpleGraticule(interval = 0.25) %>%
  addScaleBar(position="bottomright", options = scaleBarOptions(imperial = FALSE)
              )

```

## 報告書等掲載用遺跡位置図

```{r chunk18, eval=TRUE, echo=TRUE, message=FALSE, warning=FALSE}
#対象遺跡の指定とデータの抽出
focal.site <- filter(Tokyo.sf,  遺跡名 == "野川遺跡")
coord <- st_coordinates(focal.site)    #座標の抽出
focal.site <- cbind(focal.site, coord) #抽出した座標をデータに連結

#対象遺跡の所在自治体ポリゴンの抽出
city.bnd <- filter(tokyo.bnd1, city_code == focal.site$自治体コード)

# 出典表記
atr2 <- paste0("背景地図:国土地理院淡色地図　",
  "<a href='http://maps.gsi.go.jp/development/ichiran.html' target='_blank'>",
  "地理院タイル",
  "</a>"
)

#地理院地図（淡色地図）上での表示
leaflet(options = leafletOptions(zoomControl = FALSE)) %>%              #ズームボタン非表示
  addTiles("https://cyberjapandata.gsi.go.jp/xyz/pale/{z}/{x}/{y}.png",
           attribution = atr2) %>%
  addCircleMarkers(data = Tokyo.sf,
                   radius = 1, color = "#09f", weight = 5) %>%
  setView(lng = focal.site$X, lat = focal.site$Y, zoom = 13) %>%
#遺跡所在自治体の描画
  addPolygons(data = city.bnd,
              color = "red",
              fillOpacity = 0,
              weight = 3) %>%
#遺跡位置の描画
  addCircleMarkers(data = focal.site,
                   radius = 3, color = "#f00", weight = 10, opacity = 100, #マーカー描画の指定
                   label = focal.site$遺跡名,
                   labelOptions = labelOptions(noHide = T, textOnly = TRUE,
                                               direction = "right", textsize = "20px",                    #キャプションと表示位置の指定
                                               style = list("font-weight" = "bold",                       #太字
                                                            "margin" = "0px 0px 20px 15px",               #表示位置の微調整
                                                            "padding" = "0px 4px 0px 4px",                #白抜き範囲指定
                                                            "background-color" = "rgba(255,255,255,0.5)") #文字背景色指定
                                               )
                   ) %>%
#経緯線・スケールバーの追加
  addGraticule(interval = 0.0833333, style = list(color = "#555", weight = 1)) %>% #経緯線の設定(経緯線=5'、補助線=1'間隔)
  addGraticule(interval = 0.1666666, style = list(color = "#000", weight = 2)) %>%
  addScaleBar(position="bottomright",
              options = scaleBarOptions(imperial = FALSE, maxWidth = 500)
              )

```

## データの検索と地図表示

```{r chunk19, eval=TRUE, echo=TRUE, message=FALSE, warning=FALSE}
Kofun.sf <- Tokyo.sf %>%
  filter(str_detect(種別,"古墳")) %>%
  mutate(墳形 = 
             if_else(condition = str_detect(遺構,"前方後円墳"), 
                     true = "前方後円墳",
                     false = 
                       if_else(condition = str_detect(遺構,"前方後方墳"),
                               true = "前方後方墳",
                               false =
                                 if_else(condition = str_detect(遺構,"上円下方墳"),
                                         true = "上円下方墳",
                                         false =
                                           if_else(condition = str_detect(遺構,"円墳"),
                                                   true = "円墳",
                                                   false =
                                                     if_else(condition = str_detect(遺構,"方墳"),
                                                             true = "方墳",
                                                             false = "NA")
                                                   )
                                         )
                               )
                     )
           )
Kofun.sf$墳形 <- Kofun.sf$墳形 %>%
                 as.factor() %>%                                                          #新たに追加した墳形列を因子型に変換
                 factor(levels = c("前方後円墳","前方後方墳","上円下方墳","円墳","方墳")) #因子型のデータの順列を指定
str(Kofun.sf)

colpal <- colorFactor(palette=c("orange","black","white","red","blue"), domain=Kofun.sf$墳形) #墳形列データにカラーパレットを割り当て

leaflet(Kofun.sf) %>%
  addTiles("https://cyberjapandata.gsi.go.jp/xyz/relief/{z}/{x}/{y}.png",
           attribution = atr) %>%
  addCircleMarkers(radius = 4, weight = 2, color = ~colpal(墳形),
                   popup = Kofun.sf$遺構, label = paste(Kofun.sf$遺跡名)
                   ) %>%
  setView(lng = 139.55, lat = 35.68944, zoom = 11) %>%
  addLegend(position='topright', pal=colpal, values=~墳形) %>% #凡例を追加
  addMiniMap(position="bottomleft") %>% 
  addSimpleGraticule(interval = 0.25) %>%
  addScaleBar(position="bottomright",
              options = scaleBarOptions(imperial = FALSE)
              )

```

# 遺跡分布パターンの空間分析

## ラスターデータの処理

```{r chunk20, eval=TRUE, echo=TRUE, message=FALSE, warning=FALSE}
#国土地理院DEMデータの取得
DEM_Japan <- raster("https://github.com/kotdijian/JASOSR//master/MappingWorkshop03/GSI-DEM/el.tif")

#座標系の指定
crs(DEM_Japan) <- "+proj=lcc +lat_1=41.03333333333333 +lat_2=40.66666666666666 +lat_0=40.16666666666666 +lon_0=-74 +x_0=300000 +y_0=0 +ellps=GRS80 +towgs84=0,0,0,0,0,0,0 +units=us-ft +no_defs"

plot(DEM_Japan) 
crs(DEM_Japan)
```

```{r chunk21, eval=TRUE, echo=TRUE, message=FALSE, warning=FALSE}
ggplot() +
  geom_raster(DEM_Japan)+
  geom_sf(data = Tokyo.sf)
```

## 平面直角座標系への変換と時代別データセットの作成

```{r chunk22, eval=TRUE, echo=TRUE, message=FALSE, warning=FALSE}
#平面直角座標変換
tokyo.sfz9 <- Tokyo.sf %>%
              st_transform(2451) #国家座標第9系に変換
#時代別データセット
tokyo.pal <- tokyo.sfz9 %>%
             filter(str_detect(時代, "旧石器時代")) #旧石器
tokyo.jom <- tokyo.sfz9 %>%
             filter(str_detect(時代, "縄文時代")) #縄文
tokyo.yay <- tokyo.sfz9 %>%
             filter(str_detect(時代, "弥生時代")) #弥生
tokyo.kof <- tokyo.sfz9 %>%
             filter(str_detect(時代, "古墳時代")) #古墳
tokyo.kod <- tokyo.sfz9 %>%
             filter(str_detect(時代, "奈良時代|平安時代")) #古代
tokyo.chu <- tokyo.sfz9 %>%
             filter(str_detect(時代, "中世")) #中世
```

## 時代別分布図の作成

```{r chunk23, eval=TRUE, echo=TRUE, message=FALSE, warning=FALSE}
#ggplot2で分布図:旧石器時代
p1 <- ggplot()+                                        #直接表示せず描画結果をp1に格納
       geom_sf(data = tokyo.bnd1z9, fill = "white") +   #平面直角座標に返還した区市町村範囲を白塗りで描画
       geom_sf(data = tokyo.pal, color = "blue") +      #旧石器遺跡を青点で描画
       xlim(-82729.7502, 9073.9070) +                   #描画範囲を平面直角座標で指示(xlim(), ylim())
       ylim(-57316.0187, -8857.3635) +
       labs(x = "経度", y = "緯度",                     #軸のラベル:横軸(x)=経度、縦軸(y)=緯度
            title = "旧石器時代"                        #グラフタイトル
            ) +
       geom_sf(data = tokyo.z9, fill = NA, col = "black", cex = 1) + #以下、東京都外郭線、描画範囲指定、スケール、方位記号
       annotation_scale() +
       annotation_north_arrow(width = unit(1, "cm"), pad_x = unit(0.5, "cm"), pad_y = unit(1, "cm"))

p1
```

```{r chunk24, eval=TRUE, echo=TRUE, message=FALSE, warning=FALSE}

p2 <- ggplot()+
      geom_sf(data = tokyo.bnd1z9, fill = "white") +
      geom_sf(data = tokyo.jom, color = "brown") +
      xlim(-82729.7502, 9073.9070) +
      ylim(-57316.0187, -8857.3635) +
      labs(x = "経度", y = "緯度",
           title = "縄文時代"
           ) +
       geom_sf(data = tokyo.z9, fill = NA, col = "black", cex = 1) +
       annotation_scale() +
       annotation_north_arrow(width = unit(1, "cm"), pad_x = unit(0.5, "cm"), pad_y = unit(1, "cm"))

p3 <- ggplot()+
      geom_sf(data = tokyo.bnd1z9, fill = "white") +
      geom_sf(data = tokyo.yay, color = "orange") +
      xlim(-82729.7502, 9073.9070) +
      ylim(-57316.0187, -8857.3635) +
      labs(x = "経度", y = "緯度",
           title = "弥生時代"
           ) +
       geom_sf(data = tokyo.z9, fill = NA, col = "black", cex = 1) +
       annotation_scale() +
       annotation_north_arrow(width = unit(1, "cm"), pad_x = unit(0.5, "cm"), pad_y = unit(1, "cm"))
      
p4 <- ggplot()+
      geom_sf(data = tokyo.bnd1z9, fill = "white") +
      geom_sf(data = tokyo.kof, color = "green") +
      xlim(-82729.7502, 9073.9070) +
      ylim(-57316.0187, -8857.3635) +
      labs(x = "経度", y = "緯度",
           title = "古墳時代"
           ) +
       geom_sf(data = tokyo.z9, fill = NA, col = "black", cex = 1) +
       annotation_scale() +
       annotation_north_arrow(width = unit(1, "cm"), pad_x = unit(0.5, "cm"), pad_y = unit(1, "cm"))

p5 <- ggplot()+
      geom_sf(data = tokyo.bnd1z9, fill = "white") +
      geom_sf(data = tokyo.kod, color = "purple") +
      xlim(-82729.7502, 9073.9070) +
      ylim(-57316.0187, -8857.3635) +
      labs(x = "経度", y = "緯度",
           title = "古代(奈良時代+平安時代)"
           ) +
       geom_sf(data = tokyo.z9, fill = NA, col = "black", cex = 1) +
       annotation_scale() +
       annotation_north_arrow(width = unit(1, "cm"), pad_x = unit(0.5, "cm"), pad_y = unit(1, "cm"))

p6 <- ggplot()+
      geom_sf(data = tokyo.bnd1z9, fill = "white") +
      geom_sf(data = tokyo.chu, color = "yellow") +
      xlim(-82729.7502, 9073.9070) +
      ylim(-57316.0187, -8857.3635) +
      labs(x = "経度", y = "緯度",
           title = "中世"
           ) +
       geom_sf(data = tokyo.z9, fill = NA, col = "black", cex = 1) +
       annotation_scale() +
       annotation_north_arrow(width = unit(1, "cm"), pad_x = unit(0.5, "cm"), pad_y = unit(1, "cm"))

plot_grid(p1, p2, p3, p4, p5, p6)

```

##遺跡一覧データから座標を抽出し、分布の重心を計算する

```{r chunk25, eval=TRUE, echo=TRUE, message=FALSE, warning=FALSE}
#座標データの整備
coord <- st_coordinates(tokyo.pal)                                       #座標の抽出
tokyo.pal.coord <- cbind(dplyr::select(tokyo.pal, JASID, 遺跡名), coord) #抽出した座標を元データに連結(JASID,遺跡名のみ)
tokyo.pal.cent <- data_frame(時代 = "旧石器",
                             X = mean(tokyo.pal.coord$X),
                             Y = mean(tokyo.pal.coord$Y))                #XY座標の平均(=分布の重心)を算出しsfgオブジェクトに格納

p1c <- p1 +
       geom_point(data = tokyo.pal.cent,
                  aes(x = X,
                      y = Y),
                  color = "red",
                  shape = 4,
                  size = 4,
                  stroke = 1.5
                  ) +
       stat_ellipse(data = tokyo.pal.coord,
                    aes(x = X,
                        y = Y),
                    color = "red") +
       geom_sf(data = tokyo.z9, fill = NA, col = "black", cex = 1) +
       annotation_scale() +
       annotation_north_arrow(width = unit(1, "cm"), pad_x = unit(0.5, "cm"), pad_y = unit(1, "cm"))

p1c

```

```{r chunk26, eval=TRUE, echo=TRUE, message=FALSE, warning=FALSE}
#座標データの整備2
coord <- st_coordinates(tokyo.jom)
tokyo.jom.coord <- cbind(dplyr::select(tokyo.jom, JASID, 遺跡名), coord)
tokyo.jom.cent <- data_frame(時代 = "縄文",
                             X = mean(tokyo.jom.coord$X),
                             Y = mean(tokyo.jom.coord$Y))

coord <- st_coordinates(tokyo.yay)
tokyo.yay.coord <- cbind(dplyr::select(tokyo.yay, JASID, 遺跡名), coord)
tokyo.yay.cent <- data_frame(時代 = "弥生",
                             X = mean(tokyo.yay.coord$X),
                             Y = mean(tokyo.yay.coord$Y))

coord <- st_coordinates(tokyo.kof)
tokyo.kof.coord <- cbind(dplyr::select(tokyo.kof, JASID, 遺跡名), coord)
tokyo.kof.cent <- data_frame(時代 = "古墳",
                             X = mean(tokyo.kof.coord$X),
                             Y = mean(tokyo.kof.coord$Y))

coord <- st_coordinates(tokyo.kod)
tokyo.kod.coord <- cbind(dplyr::select(tokyo.kod, JASID, 遺跡名), coord)
tokyo.kod.cent <- data_frame(時代 = "古代",
                             X = mean(tokyo.kod.coord$X),
                             Y = mean(tokyo.kod.coord$Y))

coord <- st_coordinates(tokyo.chu)
tokyo.chu.coord <- cbind(dplyr::select(tokyo.chu, JASID, 遺跡名), coord)
tokyo.chu.cent <- data_frame(時代 = "中世",
                             X = mean(tokyo.chu.coord$X),
                             Y = mean(tokyo.chu.coord$Y))

p2c <- p2 +
       geom_point(data = tokyo.jom.cent,
                  aes(x = X, y = Y),
                  color = "blue", shape = 4,
                  size = 4, stroke = 1.5) +
       stat_ellipse(data = tokyo.jom.coord,
                    aes(x = X, y = Y),
                    color = "blue") +
       geom_sf(data = tokyo.z9, fill = NA, col = "black", cex = 1) +
       annotation_scale() +
       annotation_north_arrow(width = unit(1, "cm"), pad_x = unit(0.5, "cm"), pad_y = unit(1, "cm"))

p3c <- p3 +
       geom_point(data = tokyo.yay.cent,
                  aes(x = X, y = Y),
                  color = "blue", shape = 4,
                  size = 4, stroke = 1.5) +
       stat_ellipse(data = tokyo.yay.coord,
                    aes(x = X, y = Y),
                    color = "blue") +
       geom_sf(data = tokyo.z9, fill = NA, col = "black", cex = 1) +
       annotation_scale() +
       annotation_north_arrow(width = unit(1, "cm"), pad_x = unit(0.5, "cm"), pad_y = unit(1, "cm"))

p4c <- p4 +
       geom_point(data = tokyo.kof.cent,
                  aes(x = X, y = Y),
                  color = "red", shape = 4,
                  size = 4, stroke = 1.5) +
       stat_ellipse(data = tokyo.kof.coord,
                    aes(x = X, y = Y),
                    color = "red") +
       geom_sf(data = tokyo.z9, fill = NA, col = "black", cex = 1) +
       annotation_scale() +
       annotation_north_arrow(width = unit(1, "cm"), pad_x = unit(0.5, "cm"), pad_y = unit(1, "cm"))

p5c <- p5 +
       geom_point(data = tokyo.kod.cent,
                  aes(x = X, y = Y),
                  color = "red", shape = 4,
                  size = 4, stroke = 1.5) +
         stat_ellipse(data = tokyo.kod.coord,
                    aes(x = X, y = Y),
                    color = "red") +
       geom_sf(data = tokyo.z9, fill = NA, col = "black", cex = 1) +
       annotation_scale() +
       annotation_north_arrow(width = unit(1, "cm"), pad_x = unit(0.5, "cm"), pad_y = unit(1, "cm"))

p6c <- p6 +
       geom_point(data = tokyo.chu.cent,
                  aes(x = X, y = Y),
                  color = "blue", shape = 4,
                  size = 4, stroke = 1.5) +
       stat_ellipse(data = tokyo.chu.coord,
                    aes(x = X, y = Y),
                    color = "blue") +
       geom_sf(data = tokyo.z9, fill = NA, col = "black", cex = 1) +
       annotation_scale() +
       annotation_north_arrow(width = unit(1, "cm"), pad_x = unit(0.5, "cm"), pad_y = unit(1, "cm"))

plot_grid(p1c, p2c, p3c, p4c, p5c, p6c)

#重心データを連結
tokyo.cent <- rbind(tokyo.pal.cent, tokyo.jom.cent, tokyo.yay.cent, tokyo.kof.cent, tokyo.kod.cent, tokyo.chu.cent)
tokyo.cent$時代 <- as_factor(tokyo.cent$時代)


#重心位置だけを比較
ggplot()+
      geom_sf(data = tokyo.bnd1z9, fill = "white") +
      geom_point(data = tokyo.cent,
                 aes(x = X, 
                     y = Y,
                     color = 時代),
                 shape = 4,
                 size = 4,
                 stroke = 1.5) +
      xlim(-82729.7502, 9073.9070) +
      ylim(-57316.0187, -8857.3635) +
      labs(x = "経度",
           y = "緯度",
           title = "各時代分布重心"
           ) +
       geom_sf(data = tokyo.z9, fill = NA, col = "black", cex = 1) +
       annotation_scale() +
       annotation_north_arrow(width = unit(1, "cm"), pad_x = unit(0.5, "cm"), pad_y = unit(1, "cm"))
```

##グリッドの作成と遺跡数の集計
```{r chunk27, eval=TRUE, echo=TRUE, message=FALSE, warning=FALSE}

#st_bbox(tokyo.bnd1z9)  #対象の外接四角形(bounding box)の座標を求める

#グリッドを作成
grd.Tokyo <- st_make_grid(tokyo.bnd1z9,                                   #自治体ポリゴンに対してグリッドを作成
                          offset = c(-82000, -56000), #左下原点の設定
                          cellsize = c(2000, 2000))                       #グリッドサイズ(ここでは2km)を指定

grd.Tokyo.sf <- st_sf(geometry = grd.Tokyo)                     #グリッドをsfオブジェクトに変換してgrd.Tokyo.sfに格納
grd_coord <- st_coordinates(st_centroid(grd.Tokyo.sf$geometry)) #各グリッドの中心座標を抽出してgrd_coordに格納
grd.Tokyo.sf <- cbind(grd.Tokyo.sf, grd_coord) %>%              #grd_coordをgrd.Tokyo.sfに連結
  arrange(desc(Y), X) %>%                                       #左下原点(=下→上の順列)なのでYを降順に変更
  tibble::rowid_to_column(var = "grid_id")                      #行番号をセルに取得、列名をgrid_idに設定

ggplot(grd.Tokyo.sf)+
  geom_sf(data = tokyo.bnd1z9) +
  geom_sf(fill = NA, color = "grey") +
  xlim(-82729.7502, 9073.9070) +
  ylim(-57316.0187, -8857.3635) +
  geom_sf(data = tokyo.z9, fill = NA, col = "black", cex = 1) +
  annotation_scale() +
  annotation_north_arrow(width = unit(1, "cm"), pad_x = unit(0.5, "cm"), pad_y = unit(1, "cm"))

rm(grd.coord)
```

```{r chunk28, eval=TRUE, echo=TRUE, message=FALSE, warning=FALSE}
#グリッド単位の遺跡数集計
tokyo.pal.grd <- st_intersection(tokyo.pal, grd.Tokyo.sf) #旧石器遺跡分布データとグリッドを重ね合わせ
tokyo.pal.sum <- tokyo.pal.grd %>%
  group_by(grid_id) %>%                                   #重ね合わせたデータをgrid_idでグループ化して集計(集計は次行)
  count() %>%
  rename(遺跡数 = n)

tokyo.pal.sum <- st_set_geometry(tokyo.pal.sum, NULL)     #集計結果を格納したtokyo.pal.sumから位置座標情報(geometry)を除去

#旧石器遺跡のグリッド単位集計結果を格納したオブジェクトを作成
grd.tokyo.pal <- left_join(grd.Tokyo.sf, tokyo.pal.sum, by = "grid_id")

#描画1:グリッド塗分け
p1g <- ggplot(grd.tokyo.pal) +
        geom_sf(data = tokyo.bnd1z9) +
        geom_sf(data = tokyo.pal.na, fill = "white") +
        geom_sf(color = NA,
                aes(fill = 遺跡数)) +
        scale_fill_viridis_c(begin = 0.8, end = 0, na.value = "transparent") +
        labs(x = "経度", y = "緯度", title = "旧石器時代遺跡分布密度(2sqKm)") +
        xlim(-82729.7502, 9073.9070) +
        ylim(-57316.0187, -8857.3635) +
        geom_sf(data = tokyo.z9, fill = NA, col = "black", cex = 1) +
        annotation_scale() +
        annotation_north_arrow(width = unit(1, "cm"), pad_x = unit(0.5, "cm"), pad_y = unit(1, "cm")) +
        theme_bw()

#描画2:グリッド単位のバブル
p1p <- ggplot(grd.tokyo.pal) +
        geom_sf(data = tokyo.bnd1z9) +
        geom_sf(data = tokyo.pal.na, fill = "white") +
        geom_point(aes(x = X, y = Y,
                       size = 遺跡数,
                       color = 遺跡数)
                   ) +
        scale_color_viridis_c(begin = 0.8, end = 0, na.value = "transparent") +
        scale_size(guide = FALSE) +
        labs(x = "経度", y = "緯度", title = "旧石器時代遺跡分布密度(2sqKm)") +
        xlim(-82729.7502, 9073.9070) +
        ylim(-57316.0187, -8857.3635) +
        geom_sf(data = tokyo.z9, fill = NA, col = "black", cex = 1) +
        annotation_scale() +
        annotation_north_arrow(width = unit(1, "cm"), pad_x = unit(0.5, "cm"), pad_y = unit(1, "cm")) +
        theme_bw()

#遺跡分布(ドット)図、コロプレス地図と比較
plot_grid(p1c, p1a, p1g, p1p)

```

```{r chunk29, eval=TRUE, echo=TRUE, message=FALSE, warning=FALSE}
#縄文
tokyo.jom.grd <- st_intersection(tokyo.jom, grd.Tokyo.sf)
tokyo.jom.sum <- tokyo.jom.grd %>%
  group_by(grid_id) %>%
  count() %>%
  rename(遺跡数 = n)
tokyo.jom.sum <- st_set_geometry(tokyo.jom.sum, NULL)
grd.tokyo.jom <- left_join(grd.Tokyo.sf, tokyo.jom.sum, by = "grid_id")

#描画1:グリッド塗分け
p2g <- ggplot(grd.tokyo.jom) +
        geom_sf(data = tokyo.bnd1z9) +
        geom_sf(data = tokyo.jom.na, fill = "white") +
        geom_sf(color = NA,
                aes(fill = 遺跡数)) +
        scale_fill_viridis_c(begin = 0.8, end = 0, na.value = "transparent") + 
        labs(x = "経度", y = "緯度", title = "縄文時代遺跡分布密度(2sqKm)") +
        xlim(-82729.7502, 9073.9070) +
        ylim(-57316.0187, -8857.3635) +
        geom_sf(data = tokyo.z9, fill = NA, col = "black", cex = 1) +
        annotation_scale() +
        annotation_north_arrow(width = unit(1, "cm"), pad_x = unit(0.5, "cm"), pad_y = unit(1, "cm")) +
        theme_bw()

#描画2:グリッド単位のバブル
p2p <- ggplot(grd.tokyo.jom) +
        geom_sf(data = tokyo.bnd1z9) +
        geom_sf(data = tokyo.jom.na, fill = "white") +
        geom_point(aes(x = X, y = Y,
                       size = 遺跡数,
                       color = 遺跡数)
                   ) +
        scale_color_viridis_c(begin = 0.8, end = 0, na.value = "transparent") +
        scale_size(guide = FALSE) +
        labs(x = "経度", y = "緯度", title = "縄文時代遺跡分布密度(2sqKm)") +
        xlim(-82729.7502, 9073.9070) +
        ylim(-57316.0187, -8857.3635) +
        geom_sf(data = tokyo.z9, fill = NA, col = "black", cex = 1) +
        annotation_scale() +
        annotation_north_arrow(width = unit(1, "cm"), pad_x = unit(0.5, "cm"), pad_y = unit(1, "cm")) +
        theme_bw()

#弥生
tokyo.yay.grd <- st_intersection(tokyo.yay, grd.Tokyo.sf)
tokyo.yay.sum <- tokyo.yay.grd %>%
  group_by(grid_id) %>%
  count() %>%
  rename(遺跡数 = n)
tokyo.yay.sum <- st_set_geometry(tokyo.yay.sum, NULL)
grd.tokyo.yay <- left_join(grd.Tokyo.sf, tokyo.yay.sum, by = "grid_id")

#描画1:グリッド塗分け
p3g <- ggplot(grd.tokyo.yay) +
        geom_sf(data = tokyo.bnd1z9) +
        geom_sf(data = tokyo.yay.na, fill = "white") +
        geom_sf(color = NA,
                aes(fill = 遺跡数)) +
        scale_fill_viridis_c(begin = 0.8, end = 0, na.value = "transparent") + 
        labs(x = "経度", y = "緯度", title = "弥生時代遺跡分布密度(2sqKm)") +
        xlim(-82729.7502, 9073.9070) +
        ylim(-57316.0187, -8857.3635) +
        geom_sf(data = tokyo.z9, fill = NA, col = "black", cex = 1) +
        annotation_scale() +
        annotation_north_arrow(width = unit(1, "cm"), pad_x = unit(0.5, "cm"), pad_y = unit(1, "cm")) +
        theme_bw()

#描画2:グリッド単位のバブル
p3p <- ggplot(grd.tokyo.yay) +
        geom_sf(data = tokyo.bnd1z9) +
        geom_sf(data = tokyo.yay.na, fill = "white") +
        geom_point(aes(x = X, y = Y,
                       size = 遺跡数,
                       color = 遺跡数)
                   ) +
        scale_color_viridis_c(begin = 0.8, end = 0, na.value = "transparent") +
        scale_size(guide = FALSE) +
        labs(x = "経度", y = "緯度", title = "弥生時代遺跡分布密度(2sqKm)") +
        xlim(-82729.7502, 9073.9070) +
        ylim(-57316.0187, -8857.3635) +
        geom_sf(data = tokyo.z9, fill = NA, col = "black", cex = 1) +
        annotation_scale() +
        annotation_north_arrow(width = unit(1, "cm"), pad_x = unit(0.5, "cm"), pad_y = unit(1, "cm")) +
        theme_bw()

#古墳
tokyo.kof.grd <- st_intersection(tokyo.kof, grd.Tokyo.sf)
tokyo.kof.sum <- tokyo.kof.grd %>%
  group_by(grid_id) %>%
  count() %>%
  rename(遺跡数 = n)
tokyo.kof.sum <- st_set_geometry(tokyo.kof.sum, NULL)
grd.tokyo.kof <- left_join(grd.Tokyo.sf, tokyo.kof.sum, by = "grid_id")

#描画1:グリッド塗分け
p4g <- ggplot(grd.tokyo.kof) +
        geom_sf(data = tokyo.bnd1z9) +
        geom_sf(data = tokyo.kof.na, fill = "white") +
        geom_sf(color = NA,
                aes(fill = 遺跡数)) +
        scale_fill_viridis_c(begin = 0.8, end = 0, na.value = "transparent") + 
        labs(x = "経度", y = "緯度", title = "古墳時代遺跡分布密度(2sqKm)") +
        xlim(-82729.7502, 9073.9070) +
        ylim(-57316.0187, -8857.3635) +
        geom_sf(data = tokyo.z9, fill = NA, col = "black", cex = 1) +
        annotation_scale() +
        annotation_north_arrow(width = unit(1, "cm"), pad_x = unit(0.5, "cm"), pad_y = unit(1, "cm")) +
        theme_bw()

#描画2:グリッド単位のバブル
p4p <- ggplot(grd.tokyo.kof) +
        geom_sf(data = tokyo.bnd1z9) +
        geom_sf(data = tokyo.kof.na, fill = "white") +
        geom_point(aes(x = X, y = Y,
                       size = 遺跡数,
                       color = 遺跡数)
                   ) +
        scale_color_viridis_c(begin = 0.8, end = 0, na.value = "transparent") +
        scale_size(guide = FALSE) +
        labs(x = "経度", y = "緯度", title = "古墳時代遺跡分布密度(2sqKm)") +
        xlim(-82729.7502, 9073.9070) +
        ylim(-57316.0187, -8857.3635) +
        geom_sf(data = tokyo.z9, fill = NA, col = "black", cex = 1) +
        annotation_scale() +
        annotation_north_arrow(width = unit(1, "cm"), pad_x = unit(0.5, "cm"), pad_y = unit(1, "cm")) +
        theme_bw()

#古代
tokyo.kod.grd <- st_intersection(tokyo.kod, grd.Tokyo.sf)
tokyo.kod.sum <- tokyo.kod.grd %>%
  group_by(grid_id) %>%
  count() %>%
  rename(遺跡数 = n)
tokyo.kod.sum <- st_set_geometry(tokyo.kod.sum, NULL)
grd.tokyo.kod <- left_join(grd.Tokyo.sf, tokyo.kod.sum, by = "grid_id")

tokyo.kod.na <- filter(Tokyo.summary, 奈良 == 0 & 平安 == 0)

#描画1:グリッド塗分け
p5g <- ggplot(grd.tokyo.kod) +
        geom_sf(data = tokyo.bnd1z9) +
        geom_sf(data = tokyo.kod.na, fill = "white") +
        geom_sf(color = NA,
                aes(fill = 遺跡数)) +
        scale_fill_viridis_c(begin = 0.8, end = 0, na.value = "transparent") + 
        labs(x = "経度", y = "緯度", title = "古代遺跡分布密度(2sqKm)") +
        xlim(-82729.7502, 9073.9070) +
        ylim(-57316.0187, -8857.3635) +
        geom_sf(data = tokyo.z9, fill = NA, col = "black", cex = 1) +
        annotation_scale() +
        annotation_north_arrow(width = unit(1, "cm"), pad_x = unit(0.5, "cm"), pad_y = unit(1, "cm")) +
        theme_bw()

#描画2:グリッド単位のバブル
p5p <- ggplot(grd.tokyo.kod) +
        geom_sf(data = tokyo.bnd1z9) +
        geom_sf(data = tokyo.kod.na, fill = "white") +
        geom_point(aes(x = X, y = Y,
                       size = 遺跡数,
                       color = 遺跡数)
                   ) +
        scale_color_viridis_c(begin = 0.8, end = 0, na.value = "transparent") +
        scale_size(guide = FALSE) +
        labs(x = "経度", y = "緯度", title = "古代遺跡分布密度(2sqKm)") +
        xlim(-82729.7502, 9073.9070) +
        ylim(-57316.0187, -8857.3635) +
        geom_sf(data = tokyo.z9, fill = NA, col = "black", cex = 1) +
        annotation_scale() +
        annotation_north_arrow(width = unit(1, "cm"), pad_x = unit(0.5, "cm"), pad_y = unit(1, "cm")) +
        theme_bw()

#中世
tokyo.chu.grd <- st_intersection(tokyo.chu, grd.Tokyo.sf)
tokyo.chu.sum <- tokyo.chu.grd %>%
  group_by(grid_id) %>%
  count() %>%
  rename(遺跡数 = n)
tokyo.chu.sum <- st_set_geometry(tokyo.chu.sum, NULL)
grd.tokyo.chu <- left_join(grd.Tokyo.sf, tokyo.chu.sum, by = "grid_id")

tokyo.chu.na <- filter(Tokyo.summary, 中世 == 0)

#描画1:グリッド塗分け
p6g <- ggplot(grd.tokyo.chu) +
        geom_sf(data = tokyo.bnd1z9) +
        geom_sf(data = tokyo.chu.na, fill = "white") +
        geom_sf(color = NA,
                aes(fill = 遺跡数)) +
        scale_fill_viridis_c(begin = 0.8, end = 0, na.value = "transparent") + 
        labs(x = "経度", y = "緯度", title = "中世遺跡分布密度(2sqKm)") +
        xlim(-82729.7502, 9073.9070) +
        ylim(-57316.0187, -8857.3635) +
        geom_sf(data = tokyo.z9, fill = NA, col = "black", cex = 1) +
        annotation_scale() +
        annotation_north_arrow(width = unit(1, "cm"), pad_x = unit(0.5, "cm"), pad_y = unit(1, "cm")) +
        theme_bw()

#描画2:グリッド単位のバブル
p6p <- ggplot(grd.tokyo.chu) +
        geom_sf(data = tokyo.bnd1z9) +
        geom_sf(data = tokyo.chu.na, fill = "white") +
        geom_point(aes(x = X, y = Y,
                       size = 遺跡数,
                       color = 遺跡数)
                   ) +
        scale_color_viridis_c(begin = 0.8, end = 0, na.value = "transparent") +
        scale_size(guide = FALSE) +
        labs(x = "経度", y = "緯度", title = "中世遺跡分布密度(2sqKm)") +
        xlim(-82729.7502, 9073.9070) +
        ylim(-57316.0187, -8857.3635) +
        geom_sf(data = tokyo.z9, fill = NA, col = "black", cex = 1) +
        annotation_scale() +
        annotation_north_arrow(width = unit(1, "cm"), pad_x = unit(0.5, "cm"), pad_y = unit(1, "cm")) +
        theme_bw()

plot_grid(p1p, p2p, p3p, p4p, p5p, p6p)

```

```{r chunk30, eval=TRUE, echo=TRUE, message=FALSE, warning=FALSE}
tokyo.pal.coord2 <- dplyr::select(filter(TokyoTotal, str_detect(時代, "旧石器時代")), 経度,　緯度)
pj <- CRS("+proj=longlat +datum=WGS84") #CRS設定
tokyo.pal.sp <- SpatialPoints(tokyo.pal.coord2, proj4string = pj)

lim <- st_bbox(tokyo.bnd1)
limx <- c(lim[1], lim[3])
limy <- c(lim[2], lim[4])
lim <- cbind(limx, limy)
lim <- SpatialPoints(lim)

tokyo.pal.dens <- kde.points(tokyo.pal.sp, h=0.05, lims = lim)

level.plot(tokyo.pal.dens)
plot(tokyo.bnd1["geometry"], add = TRUE)

#ggplot2出力→この項、https://qiita.com/ishiijunpei/items/a552d61f8d5f121e0ea1
dens_d <- tokyo.pal.dens$kde %>% as.data.frame()       # 密度データ
dens_x <- tokyo.pal.dens$Var1 %>% as.data.frame()      # x座標
dens_y <- tokyo.pal.dens$Var2 %>% as.data.frame()      # y座標
tokyo.pal.dens_data <- bind_cols(dens_d,dens_x,dens_y) # 密度、x座標、y座標を結合
colnames(tokyo.pal.dens_data) <- c("dens","x","y")     # カラム名を付値

p1k <- ggplot(tokyo.pal.dens_data)+
        geom_raster(aes(x = x, y = y, fill = dens)) +
        geom_sf(data = tokyo.bnd1, fill = "transparent", color = "grey") +
        geom_contour(aes(x = x , y = y , z = dens),
                     size = 0.1 ,colour = "White")+
        scale_fill_viridis_c() +
        labs(title = "旧石器時代遺跡カーネル密度推定")
p1k
```

```{r chunk31, eval=TRUE, echo=TRUE, message=FALSE, warning=FALSE}
#縄文時代
tokyo.jom.coord2 <- dplyr::select(filter(TokyoTotal, str_detect(時代, "縄文時代")), 経度,　緯度)
pj <- CRS("+proj=longlat +datum=WGS84") #CRS設定
tokyo.jom.sp <- SpatialPoints(tokyo.jom.coord2, proj4string = pj)

tokyo.jom.dens <- kde.points(tokyo.jom.sp, h=0.05, lims = lim)

dens_d <- tokyo.jom.dens$kde %>% as.data.frame()
dens_x <- tokyo.jom.dens$Var1 %>% as.data.frame()
dens_y <- tokyo.jom.dens$Var2 %>% as.data.frame()
tokyo.jom.dens_data <- bind_cols(dens_d,dens_x,dens_y)
colnames(tokyo.jom.dens_data) <- c("dens","x","y")

#弥生時代
tokyo.yay.coord2 <- dplyr::select(filter(TokyoTotal, str_detect(時代, "弥生時代")), 経度,　緯度)
pj <- CRS("+proj=longlat +datum=WGS84") #CRS設定
tokyo.yay.sp <- SpatialPoints(tokyo.yay.coord2, proj4string = pj)

tokyo.yay.dens <- kde.points(tokyo.yay.sp, h=0.05, lims = lim)

dens_d <- tokyo.yay.dens$kde %>% as.data.frame()
dens_x <- tokyo.yay.dens$Var1 %>% as.data.frame()
dens_y <- tokyo.yay.dens$Var2 %>% as.data.frame()
tokyo.yay.dens_data <- bind_cols(dens_d,dens_x,dens_y)
colnames(tokyo.yay.dens_data) <- c("dens","x","y")

#古墳時代
tokyo.kof.coord2 <- dplyr::select(filter(drop_na(TokyoTotal), str_detect(時代, "古墳時代")), 経度,　緯度)

pj <- CRS("+proj=longlat +datum=WGS84") #CRS設定
tokyo.kof.sp <- SpatialPoints(tokyo.kof.coord2, proj4string = pj)

tokyo.kof.dens <- kde.points(tokyo.kof.sp, h=0.05, lims = lim)

dens_d <- tokyo.kof.dens$kde %>% as.data.frame()
dens_x <- tokyo.kof.dens$Var1 %>% as.data.frame()
dens_y <- tokyo.kof.dens$Var2 %>% as.data.frame()
tokyo.kof.dens_data <- bind_cols(dens_d,dens_x,dens_y)
colnames(tokyo.kof.dens_data) <- c("dens","x","y")

#古代
tokyo.kod.coord2 <- dplyr::select(filter(drop_na(TokyoTotal), str_detect(時代, "奈良時代|平安時代")), 経度,　緯度)

pj <- CRS("+proj=longlat +datum=WGS84") #CRS設定
tokyo.kod.sp <- SpatialPoints(tokyo.kod.coord2, proj4string = pj)

tokyo.kod.dens <- kde.points(tokyo.kod.sp, h=0.05, lims = lim)

dens_d <- tokyo.kod.dens$kde %>% as.data.frame()
dens_x <- tokyo.kod.dens$Var1 %>% as.data.frame()
dens_y <- tokyo.kod.dens$Var2 %>% as.data.frame()
tokyo.kod.dens_data <- bind_cols(dens_d,dens_x,dens_y)
colnames(tokyo.kod.dens_data) <- c("dens","x","y")

#中世
tokyo.chu.coord2 <- dplyr::select(filter(drop_na(TokyoTotal), str_detect(時代, "中世")), 経度,　緯度)

pj <- CRS("+proj=longlat +datum=WGS84") #CRS設定
tokyo.chu.sp <- SpatialPoints(tokyo.chu.coord2, proj4string = pj)

tokyo.chu.dens <- kde.points(tokyo.chu.sp, h=0.05, lims = lim)

dens_d <- tokyo.chu.dens$kde %>% as.data.frame()
dens_x <- tokyo.chu.dens$Var1 %>% as.data.frame()
dens_y <- tokyo.chu.dens$Var2 %>% as.data.frame()
tokyo.chu.dens_data <- bind_cols(dens_d,dens_x,dens_y)
colnames(tokyo.chu.dens_data) <- c("dens","x","y")

#出力
p2k <- ggplot(tokyo.jom.dens_data)+
        geom_raster(aes(x = x, y = y, fill = dens)) +
        geom_sf(data = tokyo.bnd1, fill = "transparent", color = "grey") +
        geom_contour(aes(x = x , y = y , z = dens),
                     size = 0.1 ,colour = "White")+
        scale_fill_viridis_c() +
        labs(title = "縄文時代遺跡カーネル密度推定")

p3k <- ggplot(tokyo.yay.dens_data)+
        geom_raster(aes(x = x, y = y, fill = dens)) +
        geom_sf(data = tokyo.bnd1, fill = "transparent", color = "grey") +
        geom_contour(aes(x = x , y = y , z = dens),
                     size = 0.1 ,colour = "White")+
        scale_fill_viridis_c() +
        labs(title = "弥生時代遺跡カーネル密度推定")

p4k <- ggplot(tokyo.kof.dens_data)+
        geom_raster(aes(x = x, y = y, fill = dens)) +
        geom_sf(data = tokyo.bnd1, fill = "transparent", color = "grey") +
        geom_contour(aes(x = x , y = y , z = dens),
                     size = 0.1 ,colour = "White")+
        scale_fill_viridis_c() +
        labs(title = "古墳時代遺跡カーネル密度推定")

p5k <- ggplot(tokyo.kod.dens_data)+
        geom_raster(aes(x = x, y = y, fill = dens)) +
        geom_sf(data = tokyo.bnd1, fill = "transparent", color = "grey") +
        geom_contour(aes(x = x , y = y , z = dens),
                     size = 0.1 ,colour = "White")+
        scale_fill_viridis_c() +
        labs(title = "古代遺跡カーネル密度推定")

p6k <- ggplot(tokyo.chu.dens_data)+
        geom_raster(aes(x = x, y = y, fill = dens)) +
        geom_sf(data = tokyo.bnd1, fill = "transparent", color = "grey") +
        geom_contour(aes(x = x , y = y , z = dens),
                     size = 0.1 ,colour = "White")+
        scale_fill_viridis_c() +
        labs(title = "中世遺跡カーネル密度推定")

plot_grid(p1k, p2k, p3k, p4k, p5k, p6k)
```

## *k*-means法によるクラスタリング

以下のコードは[「考古学のためのRによる統計入門」](https://peatix.com/event/1488281/view)でのBen Marwick氏によるものを援用

```{r chunk32-1, eval=TRUE, echo=TRUE, message=FALSE, warning=FALSE}
#分析用データ=tokyo.pal.coordよりX, Y(国家座標第9系)を取得
tokyo.pal.kmn <- tokyo.pal.coord %>%
                 as.data.frame() %>% #sfオブジェクトをデータフレームに変換
                 dplyr::select(X, Y)

clu <- fviz_nbclust(tokyo.pal.kmn, kmeans, method = "wss") +
  geom_vline(xintercept = 3, color = "blue")

clu
```

```{r chunk32-2, eval=TRUE, echo=TRUE, message=FALSE, warning=FALSE}
#クラスター分類の計算
set.seed(7)
kmeans.output <- kmeans(tokyo.pal.kmn, centers = 3, nstart = 50)

#計算結果の表示
tidy(kmeans.output)

#計算結果をリストへ
augment(kmeans.output, tokyo.pal.kmn)
```

```{r chunk32-3, eval=TRUE, echo=TRUE, message=FALSE, warning=FALSE}
#クラスター分類結果をsfオブジェクトの一覧に結合
tokyo.pal.km <- mutate(tokyo.pal.kmn, cluster = as.factor(kmeans.output$cluster))
tokyo.pal.km <- left_join(tokyo.pal.coord, dplyr::select(tokyo.pal.km, -Y), by = "X")

#クラスター中心座標の抽出とsfオブジェクト化
clust.cent <- cbind(as.data.frame(kmeans.output$size), as.data.frame(kmeans.output$centers))
clust.cent <- clust.cent %>%
              rename(size = 'kmeans.output$size') %>%
              tibble::rowid_to_column(var = "cluster") %>% 
              dplyr::select(cluster, size, X, Y)
clust.cent$cluster <- as.factor(clust.cent$cluster)
clust.cent <- clust.cent %>%
              st_as_sf(coords = c("X", "Y"),
                       crs = 2451) %>%
              cbind(as.data.frame(kmeans.output$centers))

#凸包(convex hull)の取得
hull <- slice(group_by(tokyo.pal.km, cluster), chull(X, Y))

#クラスター描画
p1m <- ggplot(tokyo.pal.km, aes(color = cluster))+
        geom_sf(data = tokyo.bnd1, color = "grey") +
        geom_point(aes(x = X, y = Y)) +
        stat_ellipse(aes(x = X, y = Y, group = cluster)) + #標準偏差楕円の描画
        geom_polygon(data = hull1,                         #凸包の描画 
                     aes(x = X, y = Y,
                         fill = cluster),
                     alpha = 0.2
                     ) +
        geom_point(data = clust.cent,
                   aes(x = X, y = Y),
                   shape = 10, size = 5, color = "white") +
        labs(x = "経度", y = "緯度",
             title = "旧石器時代遺跡k-means法クラスター")

p1m
```

```{r chunk32-4, eval=TRUE, echo=TRUE, message=FALSE, warning=FALSE}
#シルエット法による検証
set.seed(7)
for(i in 2:5){
  km <- paste('kem', i, sep = "")
  assign(km, fviz_silhouette(
           silhouette(
             kmeans(tokyo.pal.kmn, centers = i, nstart = 50)$cluster,
                      dist(tokyo.pal.kmn))
           )
  )
  }

plot_grid(kem2, kem3, kem4, kem5)

```

シルエット法の解説については[こちら](https://qiita.com/deaikei/items/11a10fde5bb47a2cf2c2)

適切なクラスター数の基準は

- すべてのクラスターでサンプルの一定数がSi平均値をこえている
- 各クラスターのサンプル数が均等

```{r chunk33-1, eval=TRUE, echo=TRUE, message=FALSE, warning=FALSE}
#縄文
tokyo.jom.kmn <- tokyo.jom.coord %>%
                as.data.frame() %>%
                dplyr::select(X, Y)

fviz_nbclust(tokyo.jom.kmn, kmeans, method = "wss") 
```

```{r chunk33-2, eval=TRUE, echo=TRUE, message=FALSE, warning=FALSE}
set.seed(7)
for(i in 2:8){
  km <- paste('kem', i, sep = "")
  assign(km, fviz_silhouette(
           silhouette(
             kmeans(tokyo.jom.kmn, centers = i, nstart = 50)$cluster,
                      dist(tokyo.jom.kmn))
           )
  )
}

plot_grid(kem2, kem3, kem4, kem5, kem6, kem7, kem8)
```

```{r chunk33-3, eval=TRUE, echo=TRUE, message=FALSE, warning=FALSE}
kmeans.output <- kmeans(tokyo.jom.kmn, centers = 4, nstart = 50)

tokyo.jom.km <- mutate(tokyo.jom.kmn, cluster = as.factor(kmeans.output$cluster))
tokyo.jom.km <- left_join(tokyo.jom.coord, dplyr::select(tokyo.jom.km, -Y), by = "X")

hull2 <- slice(group_by(tokyo.jom.km, cluster), chull(X, Y))

p2m <- ggplot(tokyo.jom.km, aes(color = cluster))+
        geom_sf(data = tokyo.bnd1, color = "grey") +
        geom_point(aes(x = X, y = Y)) +
        stat_ellipse(aes(x = X, y = Y, group = cluster)) +
        geom_polygon(data = hull2, aes(x = X, y = Y, fill = cluster),
                     alpha = 0.2
                     ) +
        labs(x = "経度", y = "緯度",
             title = "縄文時代遺跡k-means法クラスター")

p2m
```

```{r chunk34-1, eval=TRUE, echo=TRUE, message=FALSE, warning=FALSE}
#弥生
tokyo.yay.kmn <- tokyo.yay.coord %>%
                as.data.frame() %>% #sfオブジェクトをデータフレームに変換
                dplyr::select(X, Y)

fviz_nbclust(tokyo.yay.kmn, kmeans, method = "wss")
```

```{r chunk34-2, eval=TRUE, echo=TRUE, message=FALSE, warning=FALSE}
set.seed(7)
for(i in 2:8){
  km <- paste('kem', i, sep = "")
  assign(km, fviz_silhouette(
           silhouette(
             kmeans(tokyo.yay.kmn, centers = i, nstart = 50)$cluster,
                      dist(tokyo.yay.kmn))
           )
  )
}

plot_grid(kem2, kem3, kem4, kem5, kem6, kem7, kem8)
```

```{r chunk34-3, eval=TRUE, echo=TRUE, message=FALSE, warning=FALSE}
kmeans.output <- kmeans(tokyo.yay.kmn, centers = 5, nstart = 50)

tokyo.yay.km <- mutate(tokyo.yay.kmn, cluster = as.factor(kmeans.output$cluster))
tokyo.yay.km <- left_join(tokyo.yay.coord, dplyr::select(tokyo.yay.km, -Y), by = "X")

hull3 <- slice(group_by(tokyo.yay.km, cluster), chull(X, Y))

p3m <- ggplot(tokyo.yay.km, aes(color = cluster))+
        geom_point(aes(x = X, y = Y)) +
        stat_ellipse(aes(x = X, y = Y, group = cluster)) +
        geom_sf(data = tokyo.bnd1, fill = "transparent", color = "grey") +
        geom_polygon(data = hull3, aes(x = X, y = Y, fill = cluster),
                     alpha = 0.2
                     ) +
        labs(x = "経度", y = "緯度",
             title = "弥生時代遺跡k-means法クラスター")

p3m
```

```{r chunk34-4, eval=TRUE, echo=TRUE, message=FALSE, warning=FALSE}

#古墳
tokyo.kof.kmn <- tokyo.kof.coord %>%
                as.data.frame() %>% #sfオブジェクトをデータフレームに変換
                dplyr::select(X, Y)

fviz_nbclust(tokyo.kof.km, kmeans, method = "wss")

set.seed(7)
for(i in 2:10){
  km <- paste('kem', i, sep = "")
  assign(km, fviz_silhouette(
           silhouette(
             kmeans(tokyo.yay.kmn, centers = i, nstart = 50)$cluster,
                      dist(tokyo.yay.kmn))
           )
  )
}

plot_grid(kem2, kem3, kem4, kem5, kem6, kem7, kem8, kem9, kem10)

kmeans.output <- kmeans(tokyo.kof.kmn, centers = 5, nstart = 50)

tokyo.kof.km <- mutate(tokyo.kof.kmn, cluster = as.factor(kmeans.output$cluster))
tokyo.kof.km <- left_join(tokyo.kof.coord, dplyr::select(tokyo.kof.km, -Y), by = "X")

hull4 <- slice(group_by(tokyo.kof.km, cluster), chull(X, Y))

p4m <- ggplot(tokyo.kof.km, aes(color = cluster))+
        geom_point(aes(x = X, y = Y)) +
        stat_ellipse(aes(x = X, y = Y, group = cluster)) +
        geom_sf(data = tokyo.bnd1, fill = "transparent", color = "grey") +
        geom_polygon(data = hull4, aes(x = X, y = Y, fill = cluster),
                     alpha = 0.2
                     ) +
        labs(x = "経度", y = "緯度",
             title = "古墳時代遺跡k-means法クラスター")

p4m

```

```{r}
install.packages("spatialEco")
library('spatialEco')
#平面直角座標(国家座標第9系)に変換
tokyo.pal.spz9 <- tokyo.pal.sp %>%
                    st_set_crs(6668) %>%
                    st_transform(2451)
tokyo.jom.spz9 <- tokyo.jom.sp %>%
                    st_set_crs(6668) %>%
                    st_transform(2451)
tokyo.yay.spz9 <- tokyo.yay.sp %>%
                    st_set_crs(6668) %>%
                    st_transform(2451)
tokyo.kof.spz9 <- tokyo.kof.sp %>%
                    st_set_crs(6668) %>%
                    st_transform(2451)

nni.pal <- nni(tokyo.pal.spz9, win = "hull")
nni.jom <- nni(tokyo.jom.spz9, win = "hull")
nni.yay <- nni(tokyo.yay.spz9, win = "hull")
nni.kof <- nni(tokyo.kof.spz9, win = "hull")
nni.pal
nni.jom
nni.yay
nni.kof

```




```{r}
tokyo.sekibo <- filter(Tokyo.sf,　str_detect(主な出土品, "石棒"))

ggplot() +
  geom_sf(data = Tokyo.summary,
          aes(fill = cut_number(縄文, n = 5))) + #遺跡数合計で色分け
  scale_fill_viridis_d(begin = 1, end = 0) +     #カラーチャートの開始値と終値を指定(降順)
  labs(x = "経度",
       y = "緯度",
       title = "縄文時代遺跡数"
       ) +
  geom_sf(data = filter(Tokyo.sf, str_detect(主な出土品, "石棒")),
          color = "white") +
  annotation_scale() +
  annotation_north_arrow(width = unit(1, "cm"),
                         pad_x = unit(0.5, "cm"),
                         pad_y = unit(1, "cm")
                         ) +
  theme_bw()
```

